【裁判字號】    94,易,1239
【裁判日期】    950922
【裁判案由】    背信
【裁判全文】
臺灣臺中地方法院刑事判決      九十四年度易字第一二三九號
公  訴  人  臺灣臺中地方法院檢察署檢察官
被      告  戊○○
        （即廖核宥）
            乙○○
共同選任辯  張慶宗律師
護      人  黃怡瑜律師
上列被告等因背信案件，經檢察官提起公訴（九十三年度偵字第
一五五八五號），本院判決如下：
    主    文
戊○○、乙○○共同意圖為自己不法之所有，以詐術使人將本人
之物交付，各處有期徒刑壹年。
    犯罪事實
一、緣丙○○因罹患眼疾，至幾近失明之程度，遂委由其妹即在
    保險業任職之乙○○於民國九十二年三月間代向新光人壽保
    險股份有限公司（下稱新光人壽公司）申請理賠，經該公司
    給付保險金額新臺幣（下同）一千零八十六萬六千九百七十
    八元，並在乙○○及其夫戊○○（原名廖核宥，九十四年二
    月二十四日更名）之協助下，於九十二年四月二十五日，在
    中國信託商業銀行文心分行（下稱中信銀文心分行）開設0
    00000000000號帳戶，同年月三十日存入上述金
    額。詎戊○○及乙○○二人竟萌生貪念，基於意圖為自己不
    法所有之共同犯意聯絡，利用丙○○教育程度不高，且幾近
    失明之視力，共同設詞欺瞞丙○○，偽稱將上述金額存放在
    國內金融機構之利息不高，若轉存至國外之歐盛銀行，則保
    證可獲取較高之存款利息等語，致使丙○○陷於錯誤，信以
    為真，而於九十二年五月五日經由戊○○、乙○○之陪同前
    往中信銀文心分行，將上開存款中之一千零四十五萬一千四
    百元結匯美金二十九萬九千九百五十五元匯往國外之歐盛銀
    行；實則上述金額係匯入歐盛銀行第三０二一八一號外匯保
    證金交易帳戶，其後戊○○及乙○○即將丙○○匯入上述帳
    戶內之金額供其等從事外匯保證金交易之用。嗣因丙○○認
    將上述金額存在國外不妥，而請廖核宥、乙○○為其辦理取
    回前開匯款，惟於九十二年十二月二日僅匯回美金六萬六千
    六百七十一點五二元，始訴由檢察官查悉上情。
二、案經丙○○訴由臺灣臺南地方法院檢察署呈請臺灣高等法院
    檢察署核轉臺灣臺中地方法院檢察署檢察官偵查起訴。
    理    由
一、訊據被告戊○○、乙○○雖坦承上開為告訴人丙○○申請保
    險理賠，並協助告訴人將獲得理賠之保險金額存入中信銀文
    心分行，也有於九十二年五月五日陪同告訴人至該分行結匯
    美金二十九萬九千九百五十五元至國外之歐盛銀行，且不否
    認匯入歐盛銀行內之美元係供外匯保證金交易之用，後來匯
    回給告訴人之金額僅剩美金六萬六千六百七十一點五二元等
    事實，惟均矢口否認有何詐欺之犯行，辯稱：(一)上述匯款用
    以從事外匯保證金交易乙事，被告戊○○已於九十二年十月
    間通知告訴人，並有將該外匯保證金交易帳戶每月之對帳單
    寄給告訴人，而被告二人與告訴人間分別具有五親等內血親
    及三親等內姻親之親屬關係，故其遲至九十三年五月十二日
    始提起本件告訴，已逾法定告訴期間，所為告訴不合法；(二)
    被告等協助告訴人結匯，並無任何虛偽不實，此有證人即中
    信銀文心分行理財專員甲○○之證詞可憑，且被告乙○○僅
    於九十二年五月五日陪同告訴人至中信銀文心分行辦理匯款
    ，對於該筆外匯之任何投資事宜，均無參與；(三)而被告戊○○係因證人丁○○所提供之訊息，方知悉歐盛銀行有經營外
    匯投資型存款之金融商品，然被告戊○○並未獲取任何不法
    高額佣金及賺取投資利潤，純係熱心幫忙理財；(四)被告戊○○介紹告訴人前往中信銀文心分行辦理外匯投資型存款，純
    係擔心告訴人所獲得之理賠金額恐遭其前妻不當索討，並無
    經手任何款項或受託操作，此項投資復係由歐盛銀行之專業
    經理人負責操作，僅因被告戊○○一再錯估美元之走勢，終
    致鉅額虧損，願承擔賠償之責，但絕無任何意圖為自己不法
    所有之犯意云云。經查：
    (一)告訴人指稱因眼疾而委由其妹即被告乙○○辦理保險理賠
      ，取得保險金額一千零八十六萬六千九百七十八元後，經
      被告等協助在中信銀文心分行開設0000000000
      00號帳戶存入上述金額，並於九十二年五月五日由被告
      二人陪同前往中信銀文心分行，以一千零四十五萬一千四
      百元結匯美金二十九萬九千九百五十五元匯往國外之歐盛
      銀行等情節，有證人即當初承辦本件結匯之中信銀文心分
      行職員甲○○於本院所具結之證詞（見本院卷第二七三－
      二八一頁）、上述帳戶存摺影本一份（見臺南地檢署發查
      卷第四－六頁）及中國信託商業銀行以九十五年六月十四
      日中信銀集作0000000000二六號函所檢覆上開
      帳戶之提款憑證、內部交易憑證、匯出匯款申請書、外匯
      交易申報書、歷史交易明細資料十一紙（見本院卷第二三
      七－二四八頁）等證據方法附卷可參，且被告等亦肯認無
      誤，故足認屬實。
    (二)又告訴人一再堅稱當時所以匯款至歐盛銀行，乃因聽信被
      告二人之詞，認將上述理賠金存放在國內之利息不高，轉
      存至國外之歐盛銀行，可獲取較高之存款利息所致。而查
      ：1.被告戊○○已於檢察官訊問時坦承當初曾向告訴人表
      示匯款至國外之歐盛銀行係欲辦理存款，且保證每年可以
      獲利百分之四點五等語（見臺中地檢署偵查卷第九頁、臺
      南地檢署發查卷第二三頁），核與告訴人上開指訴相符；
      2.被告戊○○及乙○○於本院審理時，復先後供承：「告
      訴人是不知道當初這筆存款要做任何投資，告訴人只知道
      我們要替他將這筆存款放置在歐盛銀行，可以賺取較高的
      利息」、「我們當初是沒有告訴我的哥哥也就是告訴人要
      投資的事情，‧‧‧」等語，再度證明告訴人所言並非子
      虛；3.另參見卷附由被告戊○○所製作交付給告訴人之利
      息明細表影本一件（見臺南地檢署發查卷第十二頁），上
      載二００三年五月八日至同年八月八日止之利息為三千三
      百七十五美元，然係以美金三十萬元為計算基礎，也可佐
      證告訴人上開指訴並無不實。故被告二人共同對告訴人表
      示將上述金額存放在國內金融機構之利息不高，若轉存至
      國外之歐盛銀行，則保證可獲取較高之存款利息等語，致
      使告訴人決定匯款轉存至歐盛銀行等事實，已明確可認。
    (三)然告訴人所匯至歐盛銀行之美金係存入該行第三０二一八
      一號外匯保證金交易帳號，並經被告用以從事外匯保證金
      交易等事實，有匯入款項通知書、英文契約書等影本各一
      件在卷足明（見臺南地檢署發查卷第七－十頁），被告戊○○亦坦承無誤，且當初為被告介紹歐盛銀行之證人丁○○亦到庭具結稱他確有向被告介紹歐盛銀行所販售之商品
      即係外匯保證金交易，並未提及歐盛銀行有何投資型存款
      之商品（見本院卷第一四五頁）。故事實上告訴人所匯入
      歐盛銀行之金額係遭被告從事外匯保證金交易之用，此與
      被告最初向告訴人所稱僅為獲取較高存款利息之目的截然
      不同，被告二人確有設詞對告訴人施用詐術之行為，至為
      明顯。
    (四)按實務上習稱之「外匯保證金交易」係指一方於客戶與其
      簽約並繳付外幣保證金後，得隨時應客戶之請求，於保證
      金之數倍範圍內，以自己之名義為客戶之計算，在外匯市
      場從事不同幣別間之即期或遠期買賣交易。此項交易不需
      實際交割，一般都在當日或到期前，以反方向交易軋平，
      而僅結算買賣差價，乃財務之槓桿操作，風險極大。而被
      告戊○○曾於八十二年至八十五年間在華爾街證券公司擔
      任副總經理，目前仍在證券公司任職，另被告乙○○自八
      十四年間起即擔任保險經紀人至今之事實，已為其等於本
      院審理時自承在卷（見本院卷第三０六頁），自足認其等
      相當熟悉上述外匯保證金交易之特性。則其等設詞欺瞞告
      訴人，使告訴人誤以為所為匯款只是將上述金額存放在歐
      盛銀行俾可獲取較高之利息，卻於告訴人交付上述金額匯
      至歐盛銀行後，以所有人之地位用益告訴人交付之金額，
      私供自己從事外匯保證金交易之用，其等事前具有不法所
      有意圖之共同犯意聯絡，已可認定；所辯並無不法所有意
      圖之犯意，也無任何虛偽不實之行為等辯解，因非事實，
      本院不採。又當被告二人基於上述目的設詞欺瞞告訴人匯
      款，而經其等從事外匯保證金之交易後，其等詐欺取財之
      犯行即已既遂，其後投資之盈虧如何，與其等犯行已經既
      遂之狀態，初無任何關聯，應予敘明。
    (五)證人丁○○本係被告乙○○之同事，經被告乙○○之介紹
      後，丁○○始為被告戊○○介紹歐盛銀行等事實，業經被
      告乙○○及證人丁○○分別敘明在卷（見本院卷第七八、
      一三六頁），互核相符，可認屬實。又被告乙○○確有陪
      同告訴人於九十二年五月五日至中信銀文心分行辦理結匯
      乙事，前已證明，而當天結匯經由匯款人填具之外匯交易
      申報書（見本院卷第二四四頁）已載明此筆外匯支出之性
      質係欲投資國外股權證券。再者，前開歐盛銀行第三０二
      一八一號外匯保證金交易帳戶，乃被告乙○○與告訴人共
      同開立乙節，除有匯入款項通知書影本一紙在卷可證（見
      臺南地檢署發查卷第七頁），被告乙○○亦不否認。是關
      於前揭告訴人遭詐欺取財之事，被告乙○○顯從一開始即
      參與在內，也有於過程中分擔部分行為，以促使告訴人匯
      款而交付財物，其為共犯無疑，所辯毫無參與云云，殊非
      可採。
    (六)復查，告訴人當初匯款至歐盛銀行，固係在被告二人之陪
      同下完成，但仍是親自所為，並非委由被告辦理；又告訴
      人匯款時並不知被告欲以之供其等從事外匯保證金交易之
      用，更無委任被告為其投資任何商品等事實，均已得證有
      如前述。是告訴人始終皆未委任被告等處理上述事務，其
      間既不存在委任關係，被告等即無從構成背信罪，併予敘
      明。
    (七)至被告等雖尚辯解戊○○已於九十二年十月間將從事外匯
      保證交易之事通知告訴人，並有將該外匯保證金交易帳戶
      每月之對帳單寄給告訴人，告訴人於九十三年五月十二日
      始提起本件告訴，已逾法定告訴期間，所為告訴不合法云
      云；惟並無任何證據顯示告訴人於九十二年十月間即已獲
      致被告戊○○給予上述通知，亦無證據顯示被告方面於九
      十二年十月間或更早之前即已將對帳單寄給告訴人，被告
      上開辯解僅為單方面之陳述。相較之下，告訴人稱其因於
      九十二年十二月二日收到匯回來之款項僅有六萬六千六百
      七十一點五二美元，而懷疑被告不法，但尚無法得知不能
      全部取回匯款之原因，且於九十二年十二月二十九日始接
      獲被告郵寄之投資明細等情節，已提出「中國信託商業銀
      行外匯存款對帳單」及被告方面所郵寄之投資明細暨信封
      袋等影本各一件附卷（見本院卷第一五三、第一六三－一
      八七頁）加以釋明。本院因認告訴人所為告訴，應無逾六
      個月之法定期間，故未予被告有利之認定。
    (八)綜合前述，本件事證明確，被告等共同詐欺取財之犯行，
      已足可認定；所為無罪之辯解，尚非可採。
二、核被告等所為，均係犯刑法第三百三十九條第一項之詐欺取
    財罪；原起訴意旨雖認其等所犯為刑法第三百四十二條第一
    項之背信罪，然其間並無委任關係，已見前述，且公訴人於
    論告時亦已更正被告所犯罪名為上述詐欺取財罪（見本院卷
    第三０七頁），應予敘明。又被告等行為後，刑法業於九十
    四年一月七日修正，於同年二月二日公布，並自九十五年七
    月一日施行。按行為後法律有變更者，適用行為時之法律，
    但行為後之法律有利於行為人者，適用最有利於行為人之法
    律，修正後即現行刑法第二條第一項訂有明文。再按比較新
    舊法，應就罪刑有關之共犯、未遂犯、想像競合犯、牽連犯
    、連續犯、結合犯，以及累犯加重、自首減輕暨其他法定加
    減原因（如身分加減）與加減例等一切情形，綜其全部罪刑
    之結果而為比較，亦有最高法院九十五年五月二十三日第八
    次刑庭會議決議可資參照。查刑法第三百三十九條第一項之
    詐欺取財罪，其法定之罰金刑部分，原為得科或併科銀元一
    千元以下罰金，因罰金罰鍰提高標準條例第一項前段規定，
    提高為十倍，故得科或併科銀元一萬元以下罰金。而依修正
    後刑法施行法第一條之一：「（第一項）中華民國九十四年
    一月七日刑法修正施行後，刑法分則編所定罰金之貨幣單位
    為新臺幣。（第二項）九十四年一月七日刑法修正時，刑法
    分則編未修正之條文定有罰金者，自九十四年一月七日刑法
    修正施行後，就其所定數額提高為三十倍。但七十二年六月
    二十六日至九十四年一月七日新增或修正之條文，就其所定
    數額提高為三倍」及修正後刑法第三十三條第五款：「主刑
    之種類如下：五、罰金：新臺幣一千元以上，以百元計算之
    」等規定觀之，可知依上述修正後之規定，刑法第三百三十
    九條第一項詐欺取財罪所得科或併科之罰金刑最高額為新臺
    幣三萬元、最低額為新臺幣一千元，然依被告行為時之舊法
    ，即修正前刑法第三十三條第五款規定之罰金最低額銀元一
    元，並提高十倍計算，則前開罰金刑之最高額為銀元一萬元
    ，最低額為銀元十元，若乘以三倍而換算為新臺幣，最高額
    雖與新法同為新臺幣三萬元，然最低額僅為新臺幣三十元，
    故以被告行為時即修正前關於科處罰金刑之法律較有利於被
    告。另九十四年二月二日修正公布前刑法第二十八條：「二
    人以上共同實施犯罪之行為者，皆為正犯」之規定，固已修
    正為：「二人以上共同實行犯罪之行為者，皆為正犯」，惟
    上述用語之修正，乃因「實施」一詞之範圍，在解釋上是否
    包括「陰謀共同正犯」及「預備共同正犯」存有爭議，為杜
    爭議，明白宣示本條不包括「陰謀共同正犯」及「預備共同
    正犯」，但仍包括共謀共同正犯，乃將「實施」修正為「實
    行」。是此項修正之結果，對於本件被告等不生有利或不利
    之情形，應依上述修正後刑法第二條第一項前段，適用行為
    時之舊法即修正前刑法第二十八條規定即可。故被告等二人
    間具有犯意聯絡與行為分擔，皆為共同正犯。爰審酌被告等
    不顧告訴人已幾近失明，難以獨力謀生，竟覬覦其保險理賠
    ，而騙取供己從事高風險之財務槓槓桿操作，造成告訴人鉅
    額之損失，至今僅清償一百八十萬元，及其等犯罪之動機、
    目的、手段、方法、犯後態度等一切有利、不利之情狀後，
    分別量處如主文所示之刑。
據上論斷，應依刑事訴訟法第二百九十九條第一項前段，刑法第
二條第一項前段、修正前刑法第二十八條、第三百三十九條第一
項、修正前刑法第三十三條第五款，罰金罰鍰提高標準條例第一
條前段，判決如主文。
本案經檢察官劉邦繡到庭執行職務。
中    華    民    國    95    年    9     月    22    日
                  刑事第十二庭  審判長法  官  莊深淵
                                      法  官  林源森
                                      法  官  蔡建興
上正本證明與原本無異。
如不服本判決，應於送達後十日內向本院提出上訴狀（須附繕本
），上訴於台灣高等法院台中分院。
                                      書記官  黃英寬
中    華    民    國    95    年    9     月    25    日
附錄論罪科刑法條
中華民國刑法第339條：
(普通詐欺罪)
意圖為自己或第三人不法之所有，以詐術使人將本人或第三人之
物交付者，處五年以下有期徒刑、拘役或科或併科一千元以下罰
金。
以前項方法得財產上不法之利益或使第三人得之者，亦同。
前二項之未遂犯罰之。


司法院資訊處製作；財團法人民間司法改革基金會備份。
